臺灣高等法院刑事裁定
111年度毒抗字第208號
抗  告  人  
即  被  告  林政賢




上列抗告人即被告因聲請施以強制戒治案件，不服臺灣基隆地方
法院111年度毒聲字第53號，中華民國111年1月27日裁定（聲請
案號：臺灣基隆地方檢察署111年度聲戒字第2號、110年度毒偵
緝字第288、289號），提起抗告，本院裁定如下：
    主  文
抗告駁回。
    理  由
一、原裁定意旨略以：抗告人即被告林政賢前因施用第一級毒品
    案件，原審法院於民國110年8月11日以110年度毒聲字第412
    號裁定送觀察勒戒所觀察、勒戒後，經法務部○○○○○○○○附設
    勒戒處所（下稱新店戒治所）評分結果，因認其仍有繼續施
    用毒品傾向等情，有新店戒治所111年1月5日「有無繼續施
    用毒品傾向評估標準紀錄表」及同年月25日出具之「有無繼
    續施用毒品傾向證明書」附卷可稽，是本件檢察官聲請被告
    令入戒治處所強制戒治，為有理由，應予准許，爰依毒品危
    害防制條例（下稱毒品條例）第20條第2項之規定裁定被告
    令入戒治處所強制戒治，其期間為6個月以上，至無繼續強
    制戒治之必要為止，但最長不得逾1年等語。
二、抗告意旨略以：　　
  ㈠有無繼續施用毒品傾向評估標準紀錄表將被告之前科紀錄列
    為評分標準之一，惟被告過去所犯罪行皆已服刑完畢，若再
    以前科數量列入評分之依據，即與最高法院95年度刑事庭會
    議決議5年後再犯視為初犯之意旨背道而馳，此評分標準實
    欠缺考量，難令被告心服。
  ㈡新店戒治所心理醫師僅2次約3分鐘之短暫談話內容，即認定
    被告有繼續施用之傾向。被告受觀察、勒戒前之各種情狀均
    應列入判斷有無繼續施用傾向之判斷依據，被告曾主動至地
    檢署、派出所報到執行，有戒癮之決心及實際行為，在觀察
    勒戒期間表現良好，亦有臥病在床之雙親亟需照料，然心理
    醫生均未提及，亦未詳細訪談，更未納入評估之依據，此種
    評估方式無法實質有效達到觀察、勒戒之勸導意義，更無法
    斷定有無繼續施用之傾向。
　㈢又被告有穩定之工作，請重新評估原裁定，以利被告早日重
    返社會，照顧臥病雙親，以盡孝道云云。　　
三、按觀察、勒戒後，檢察官依據勒戒處所之陳報，認受觀察、
    勒戒人有繼續施用毒品傾向者，應聲請法院裁定令入戒治處
    所強制戒治，其期間為6個月以上，至無繼續強制戒治之必
    要為止，但最長不得逾1年，毒品條例第20條第2項後段定有
    明文。
四、本院查：
　㈠被告基於施用第一級毒品之犯意，於110年4月26日晚間某時
    及同年5月10日上午某時許，在基隆市○○區○○街00○0號住處
    內，以針筒注射方式，各施用第一級毒品海洛因（下稱海洛
    因）1次，經原審法院以110年度毒聲字第412號裁定令入勒
    戒處所觀察、勒戒，於觀察、勒戒期間，經新店戒治所醫師
    依110年3月26日修正之新制評估標準，評分為：⒈前科紀錄
    與行為表現部分合計為25分（毒品犯罪相關司法紀錄「25筆
    」，得分10分、首次毒品犯罪年齡為「21-30歲」得分5分、
    入所時尿液毒品檢驗為「多重毒品反應」得分10分，上開4
    項靜態因子得分為25分；所內行為表現之動態因子得分0分
    ）；⒉臨床評估部分合計為39分（「有」多重毒品濫用，種
    類為「海洛因、安非他命」，得分10分、使用方式為「有注
    射使用」得分10分、使用年數為「超過1年」得分10分，上
    開靜態因子合計為30分；精神疾病共病（含反社會人格）為
    「疑似 Neurotic depression」得分5分、臨床綜合評估（
    含病識感、動機、態度、就醫意願）評定為「中度」得分4
    分，前開動態因子得分為9分）；⒊社會穩定度部分為0分（
    工作為「全職工作 碼頭工人」，得分0分、家人藥物濫用為
    「無」得分0分，上開靜態因子得分為0分；入所後家人是否
    訪視為「有，1次」得分0分、出所後是否與家人同住則為「
    是」得分0分，前開動態因子得分為0分）。以上⒈至⒊部分之
    總分合計為64分（靜態因子共計55分，動態因子共計9分）
    ，經評定仍為「有繼續施用毒品傾向」等情，有新店戒治所
    111年1月20日出具之有無繼續施用毒品傾向證明書、有無繼
    續施用毒品傾向評估標準紀錄表附卷可憑。前述綜合判斷之
    結果，係該勒戒處所相關專業知識經驗人士於被告觀察、勒
    戒期間，依其本職學識就被告之前科紀錄與行為表現、臨床
    評估及社會穩定度等因素所為之綜合判斷，具有科學驗證所
    得之結論，且由形式上觀察，並無擅斷或濫權等明顯不當之
    情事，自得資為判斷被告有無繼續施用毒品傾向之證明。又
    毒品條例所規定之觀察、勒戒或強制戒治處分，其立法意旨
    在幫助施用毒品者戒除毒癮，該處分之性質非為懲戒行為人
    ，而係為消滅受處分人再次施用毒品之危險性，目的係在戒
    除行為人施用毒品身癮及心癮之措施，且強制戒治係導入療
    程之觀念，針對行為人將來之危險所為預防、矯治措施之保
    安處分，以達教化與治療之目的，可謂刑罰之補充制度，從
    而毒品條例本身所規定之強制戒治等保安處分，雖兼具自由
    刑之性質，卻有刑罰不可替代之教化治療作用，是毒品條例
    第20條第2項，係屬強制規定，只需觀察、勒戒後，經評定
    受觀察、勒戒人有繼續施用毒品傾向者，檢察官即應聲請法
    院裁定令入戒治處所施以強制戒治。本件被告既有施用海洛
    因之事實，並由原審法院裁定送勒戒處所執行觀察、勒戒後
    ，經勒戒處所依個案之臨床實務及具體事證，專業評估判定
    被告為「有繼續施用毒品傾向」，尚未戒除毒癮，則為降低
    其再次施用毒品之危險性，自有依法施以強制戒治之必要。
    從而，原審法院適用新制評估標準，裁定被告令入戒治處所
    施以強制戒治，其期間為6個月以上，至無繼續強制戒治之
    必要為止，但最長不得逾1年，於法並無不合。
　㈡被告雖以上詞提起抗告，惟查：
　⒈抗告意旨㈠部分：
　　於司法實務或醫學臨床上，具有毒品前科紀錄者，或因長期
    有機會接觸毒品，或因欲藉由毒品作用暫時隔絕現實環境，
    其反覆性、繼續性地再犯施用毒品犯行之機率，確實較沒有
    毒品前科者高，因此上開評估標準方會將勒戒人之前科紀錄
    列入重要之評分項目，且於評分說明手冊明訂：所謂毒品犯
    罪相關司法紀錄，不論其為吸食施打、運輸、販賣、持有毒
    品或其他罪名，凡觸犯毒品條例、原肅清煙毒條例、原麻醉
    藥品管理條例或管制藥品管理條例相關刑罰規定者均屬之，
    觀察勒戒、強制戒治及緩起訴後不起訴的紀錄也列入毒品相
    關犯罪紀錄項目範圍。被告自88年起，即屢因施用毒品案件
    ，經法院裁定觀察勒戒及判處罪刑乙節，有本院被告前案紀
    錄表在卷可考（見本院卷第21至57頁），確實符合前述反覆
    施用毒品之經驗法則，可見將被告之前科紀錄作為有無繼續
    施用毒品傾向之評估標準，並無違法不當之處。況法務部11
    0年3月26日以法矯字第11006001760號函修正頒布之「有無
    繼續施用毒品傾向評估標準」，已就其中「毒品犯罪相關司
    法紀錄」、「其他犯罪相關紀錄」設有計分上限，當無就被
    告前科紀錄有何過度或重複評價之虞。是被告辯稱：以前科
    紀錄作為判斷依據，乃違反最高法院刑事庭會議決議之5年
    後再犯視為初犯之意旨云云，難認為有理由。
　⒉抗告意旨㈡部分：
　　有無繼續施用毒品傾向，係依具體個案之臨床實務及相關事
    證等情綜合判定，有其相當之專業依據及標準；又衡酌強制
    戒治之目的，係為協助施用毒品者戒斷毒品之心癮及身癮所
    為之保安處分，而該評估標準係適用於每一位受觀察、勒戒
    處分之人，具一致性、普遍性、客觀性，故倘其評估由形式
    上觀察，並無擅斷或濫權等明顯不當之情事，即難謂為違法
    ，法院亦應予尊重。故被告空言辯稱：新店戒治所心理醫師
    僅短暫談話即認定其有繼續施用傾向，並未提及、訪談其主
    動報到執行、戒癮決心、觀察勒戒期間表現良好、雙親臥病
    在床等，而納入評估依據，此評估無法實質有效云云，乃徒
    憑己見，質疑勒戒處所相關專業知識經驗人士，依其等本職
    學識綜合上開各項評估標準而得出之「有繼續施用毒品傾向
    」結論不可採，洵屬無據。
　⒊抗告意旨㈢部分：
　　又毒品條例第20條第1項至第3項之觀察、勒戒規定，係針對
    施用毒品者所設預防、矯正之保安處分，目的在斷絕施用毒
    品之身癮及心癮，屬強制規定，為刑罰之補充制度，兼具刑
    罰不可替代之教化治療作用，尚無因施用毒品者之主觀上個
    人或家庭因素而免予執行之理。是抗告意旨另以其有穩定之
    工作，請重新評估原裁定，以利被告早日重返社會，照顧臥
    病雙親，以盡孝道云云而提起本件抗告，自無理由。　　　
五、綜上所述，本件聲請洵屬有據，原裁定依據新制評估標準及
    毒品條例第20條第2項後段之規定，裁定被告令入戒治處所
    強制戒治，經核其認事用法，並無違誤。被告執前事由提起
    本件抗告，為無理由，應予駁回。
據上論斷，應依刑事訴訟法第412條，裁定如主文。
中　　華　　民　　國　　111 　年　　3 　　月　　11　　日
                  刑事第二十一庭審判長法　官　林怡秀
                              　      法　官　劉元斐
                            　        法　官　蔡羽玄
以上正本證明與原本無異。
不得再抗告。
                                      書記官  陳語嫣
中　　華　　民　　國　　111 　年　　3 　　月　　11　　日